臺灣臺北地方法院刑事判決　　　　　　　　　　　　九十一年度易更(一)字第四號
　　公　訴　人　臺灣臺北地方法院檢察署檢察官
　　被　　　告　甲○○
右列被告因偽造文書案件，經檢察官聲請簡易判決處刑（九十年度偵字第二三七七二
號，含九十年度他字第四五四二號），本院認不宜逕以簡易判決處刑，改依通常程序
審理，於民國九十一年四月十九日以九十一年度易字第一九一號判決管轄錯誤後，檢
察官不服提起上訴，經臺灣高等法院於九十一年六月十四日以九十一年度上易字第一
四二八號判決撤銷原判決發回本院，本院判決如左：
    主  文
甲○○無罪。
    理  由
一、公訴意旨略以：被告甲○○（原名前之姓名曾為邱清花及邱清香）明知所生之潘
    民華並非其與前夫潘進祥所生，竟於民國八十六年九月十九日以潘民華之父為「
    潘進祥」之虛偽事項，向台北縣新店市戶政事務所報稱潘民華之父為潘進祥進而
    申報潘民華之戶籍，使上開戶政事務所人員登載於其所掌之戶籍登記簿上，足以
    生損害於潘進祥及戶籍機關對戶籍管理之正確性。因認被告涉犯刑法第二百十四
    條使公務員登載不實罪嫌云云。
二、按犯罪事實應依證據認定之，無證據不得推定其犯罪事實；不能證明被告犯罪或
    其行為不罰者者，應諭知無罪之判決，刑事訴訟法第一百五十四條、第三百零一
    條第一項分別定有明文。事實之認定，應憑證據，如未能發現相當證據，或證據
    不足以證明，自不能以推測或擬制之方法，為裁判基礎（最高法院四十年臺上字
    第八六號判例參照）。又認定犯罪事實，所憑之證據，雖不以直接證據為限，間
    接證據亦包括在內，然無論直接或間接證據，其為訴訟上之證明，須於通常一般
    之人均不致於有所懷疑，而得確信其為真實之程度者，始得據之為有罪之認定，
    倘其證明尚未達到此一程度，而有合理性懷疑之存在時，即無從為有罪之認定，
    此亦有最高法院七十六年台上字第四九八六號判例可資參照。
三、本件公訴人認被告涉犯上開使公務員登載不實罪嫌，無非係以被告於偵查中供承
    不諱，並據告訴人潘進祥指訴不移，且有戶籍謄本乙份為憑，資為論據。訊據被
    告固坦承明知潘民華並非前夫潘進祥所生，及向戶政事務所報稱潘民華生父為告
    訴人之事實，惟堅決否認有何使公務員登載不實之犯行，辯稱：伊係在屏東縣住
    處向戶政事務所申報小孩之戶籍，因潘民華已屆就學之年齡，不得不向戶政事務
    所申報戶籍等語。
四、經查：
（一）被告明知其子潘民華之生父並非告訴人，而於八十六年九月十九日向屏東縣牡
      丹鄉戶政事務所報稱潘民華之生父為告訴人進而辦理出生登記，並申請將潘民
      華之戶籍設於其住所地屏東縣牡丹鄉旭海村七十七號一節，業經被告自承在卷
      ，且有屏東縣牡丹鄉戶政事務所以九十一年七月二十五日屏牡戶字第三二六號
      函檢送本院之出生登記申請書、出生調查證明書、旭海村辦公處證明書、被告
      之戶籍謄本等影本在卷可稽，與偵查卷附告訴人提出之戶籍謄本內所登載：「
      民國八十六年九月二十三日已接通報民國八十六年九月十九日次男潘民華出生
      現住屏東縣牡丹鄉旭海村五鄰七十七號」等語之內容互核一致。公訴人未察，
      遽指被告係向告訴人住所地之台北縣新店市戶政事務所提出潘民華戶籍登記之
      申請，顯非事實，容有誤會。按案件得由犯罪地之法院管轄，刑事訴訟第五條
      第一項定有明文，而所謂「犯罪地」，參照刑法第四條規定，解釋上自應包括
      行為地及結果地二者（最高法院八十六年度台上字第二○○一號、八十八年度
      台上字第一一三四號裁判要旨參照），足徵犯罪之結果地亦為刑事訴訟法第五
      條規定所稱之犯罪地。本件台北縣新店市戶政事務所實際上在接受屏東縣牡丹
      鄉戶政事務所之通報後，將潘民華為潘進祥生父之事項登載於戶籍登記簿上，
      則台北縣新店市戶政事務所為本案犯罪之結果地，至屬明確。揆此，本院對於
      被告涉犯使公務員登載不實犯行一案即有管轄權，合先敘明。
（三）第查，潘民華之出生日為七十七年九月十四日，而被告與告訴人前於八十年一
      月三十一日始經法院判決離婚，此情觀諸被告及告訴人之戶籍謄本（見九十年
      度他字第四五四二號偵查卷第四、五頁）及潘民華之出生登記申請書所載自明
      ，足認被告之子潘民華確係在被告與告訴人二人婚姻關係存續中受胎無訛。按
      民法第一千零六十三條第一項規定：「妻之受胎，係在婚姻關係存續中者，推
      定其所生子女為婚生子女」。受此推定之子女，在未依同條第二項規定：「前
      項推定，如夫妻之一方能證明妻非自夫受胎者，得提起否認之訴，但應於知悉
      子女出生之日起，一年內為之」，提起否認之訴，或雖提起而尚未受勝訴之確
      定判決前，該於夫妻婚姻關係存續中受胎出生之子女，法律上不能不認為夫之
      婚生子女，無論何人，皆不得為反對之主張（司法院院字第一四二六號、第二
      七七三號解釋、最高法院二十三年上字第三四七三號判例參照）。本件被告所
      生之子潘民華既堪認定係受胎於被告與告訴人婚姻關係存續之中，則在告訴人
      依法提起否認之訴並獲勝訴判決確定之前，不僅在法律上不得不認定潘民華係
      告訴人之子，且此等因法律推定之效果，甚連被告本人亦無為反對主張之權利
      。況「出生，應為出生之登記」，乃戶籍法第十四條之強制規定，被告依戶籍
      法第十四條、第四十三條規定，以其為戶長之名義向戶籍所在地之戶政事務所
      申請辦理其子潘民華之出生登記及初設戶籍登記，即屬踐行法律強制規定之義
      務。職此，縱被告向戶政事務所申報告訴人為潘民華之生父一節，係其明知為
      不實之事項，然其申請登記之內容，既屬法律強制推定之當然結果，自不得因
      行為人明知該申請公務員登記之事項與法律推定之效果有間，而在告訴人事後
      提出反證推翻法定之效果，獲得否認子女之訴之確定判決後，強要行為人就其
      法定之義務行為，擔負刑法第二百十四條使公務員登載不實罪之刑責，否則人
      民豈非反因依法踐行法定義務而遭刑事處罰，此乃信賴原則之當然解釋。
五、綜上，被告所為小孩出生登記之申請行為，雖明知該申請登記之內容與事實有間
    ，然所據以向公務員申請登載之內容，既係法律強制規定之結果，自不得以刑責
    相繩。是自應為被告無罪之諭知。
據上論斷，應依刑事訴訟法第三百零一條第一項，判決如主文。
本案經檢察官劉承武到庭執行職務
中    華    民    國      九十一      年      八      月      二十八    日
                                      臺灣臺北地方法院刑事第六庭
                                          法  官  吳  秋  宏
右正本證明與原本無異。
如不服本判決，應於判決送達後十日內，向本院提出上訴狀。
                                          書記官  林  碧  華
中    華    民    國      九十一      年      八      月     二十八     日
